臺北高等行政法院判決　　　　　　　　　　　　　　股　別：玄
　　　　　　　　　　　　　　　　　　　　　　　　九十一年度訴字第七三五號
　　　　　　　　　　　　　　　.
　原　　　告　中國國際商業銀行股份有限公司
　代　表　人　甲○○董事長）.
　訴訟代理人　林宜信（會計師）
　　　　　　　乙○○
　被　　　告　財政部臺北市國稅局
　代　表　人　張盛和（局長）
　訴訟代理人　丙○○
右當事人間因營利事業所得稅事件，原告不服財政部中華民國九十年十二月二十六日
臺財訴字第○九○○○五三○七一號訴願決定，提起行政訴訟。本院判決如左：
　　主  文
訴願決定及原處分（復查決定）均撤銷。
訴訟費用由被告負擔。
    事  實
一緣原告民國（下同）八十三年度營利事業所得稅結算申報，原列報尚未抵繳之扣繳
  稅額新台幣（下同）六一、三三四、○二七元，經被告初查以原告本期購入債券之
  價款中屬於前手利息所得二五六、三三四、七一○元，其扣繳稅額二五、六四三、
  二七一元為前手所有，乃予以調減，轉入出售有價證券成本，核定尚未抵繳之扣繳
  稅額為三五、六九○、七五六元。原告不服，申請復查，經被告於九十年八月十四
  日以財北國稅法字第九○○二七一一一號復查決定書駁回申請，原告猶表不服，提
  起訴願，亦遭決定駁回，遂向本院提起行政訴訟。
二兩造聲明：
  (一)原告聲明：訴願決定及原處分（含原核定）均撤銷。
  (二)被告聲明：原告之訴駁回。
三兩造爭點：
  原告主張其得以前手息扣繳稅款抵繳應納稅款，是否可採？
  (一)原告主張之理由：
    1.債券買賣採除息交易，係經政府主管機關於業務規則明訂，此種後手代墊前手
    　利息之交易性質，即為後手得取得全部利息扣繳稅款之依據：
　　  依財團法人中華民國證券櫃檯買賣中心證券商營業處所買賣有價證券業務規則
      辦理（經證券暨期貨管理委員會核定），依該規則第五十一條：「債券之買賣
      均採除息交易。其迄給付結算日止賣方應得之利息，由買方併同成交價金支付
      賣方。．．．」買賣債券於兩兌息期間內購入時必須將自上次付息日至成交日
      間原屬賣方所有之利息併同成交價金支付於賣方，於兌息時，再向債券發行人
      取得全部利息，因此後手（最後持有人）確有收取全部利息及被扣繳稅款之事
      實，扣繳稅款為兌息者所有。
    2.所得稅法第七十一條並未規定所得所有者之扣繳稅款，始得以抵繳所得所有者
      之應納稅款或申請退稅：
  　　謹參行為時所得稅法第七十一條規定：「(1)納稅義務人應於每年二月二十日起
      至三月底止，填具結算申報書，向該管稽徵機關申報其上一年度內構成綜合所
      得總額或營利事業收入總額之項目及數額，以及有關減免、扣除之事實，並應
      依其全年應納稅額減除暫繳稅額、尚未抵繳之扣繳稅額，計算其應納之結算稅
      額，於申報前自行繳納。但短期票券利息所得之扣繳稅款，不得減除。(2)中華
      民國境內居住之個人全年綜合所得總額不超過當年度規定之免稅額及標準扣除
      額之合計數者，得免辦結算申報。但申請退還扣繳稅款，仍應辦理結算申報」
      。復參所得稅法第九十九條規定：「納稅義務人於繳納暫繳稅款時，得憑扣繳
      憑單抵繳，如不足額另以現金補足；如超過暫繳稅款數額時，其超過之數留抵
      本年度結算稅額」，均無明文規定，所得所有者之扣繳稅款，始得以抵繳所得
      所有者之應納稅額或申請退稅。訴願決定之駁回理由稱，「查所得稅法第七十
      一條及第九十九條雖分別規定：納稅義務人得以暫繳及扣繳稅款抵繳結算申報
      之應納稅額，及憑扣繳憑單抵繳稅款。『惟亦限定應以自行繳納之稅款始有其
      適用』」等語，顯非稅法之明文，且何謂「自行繳納」，語義不明確，概兌息
      者兌領其應得之利息時被扣繳之稅款，亦應是「自行繳納」之稅款，自有其適
      用。訴願決定不准適用，自有矛盾。
    3.六十四年以前，債券交易係由付息機構一次給付全期利息予最後持有人，但需
    　按債券前手、後手個別持有時間之利息收入分別開立扣繳憑單予前手及後手，
      故依循當時法令之規定，發展出後手在支付予前手持有期間之利息時，會依扣
      繳規定，以扣繳稅後淨額支付予前手，前手另由付息機構取得其持有期間利息
      收入之扣繳憑單供申報抵繳應納所得稅，是以，上述交易模式中，前手收取之
      債券持有期間利息收入，後手已考慮兌息時之扣繳稅款，並且取具持有期間利
      息收入之扣繳憑單，確符合所得稅法之精神，沿襲多年，亦不發生前手息扣繳
      稅款不可扣抵之疑義。然因債券付息機構須針對各前手持有期間利息收入開立
      扣繳憑單，統計及填報之手續繁複，當時電腦使用並不普及，該項扣繳作業耗
      用大量人力，財政部便於六十四年九月四日發布台財稅第三六四四○號函，強
      調債票無論曾否轉讓，均應由付息機構以付息時之持票人為「納稅義務人」，
      向稽徵機關填報扣繳憑單，並將扣繳憑單填送納稅義務人。自財政部六十四年
      函釋公布後，債券市場為配合財政部函釋之規定，遂發展債券交易之新模式，
      後手支付予前手持有期間之利息時，不再預扣稅款，而按持有期間利息收入總
      額支付予前手，後手認列全期兌領之利息收入，並同時取具全期利息收入之扣
      繳憑單申報抵繳應納所得稅，是以，六十四年以後債券交易模式，由債券付息
      時持有人認列全期兌領利息收入，包含不屬其持有期間之利息收入，同時取具
      全期利息收入之扣繳憑單申報抵繳其應納所得稅，惟此種申報繳稅制度實不符
      所得稅法有所得才應繳稅之規定。為使債券利息課稅制度符合稅法之規定，財
      政部於七十五年七月十六日公布台財稅第七五四一四一六號函，明示營利事業
      應按持有期間計算利息收入，據以申報繳納營利事業所得稅。但仍依財政部六
      十四年之函釋以兌息時之持有人為納稅義務人扣繳稅款及填報扣繳憑單，因是
      ，債券市場仍循財政部六十四年九月四日台財稅第三六四四○號函釋意旨，後
      手於支付前手持有期間之利息時，並不預扣稅款，而按持有期間利息收入總額
      支付予前手，付息機構付息時扣繳稅款，後手申報所得稅時，將扣繳憑單之全
      部扣繳稅款併入申報，債券市場按上述交易模式計算出合理公債發行之標售利
      率之價格，反映在政府募集公債成本之降低，市場交易者循此慣例標購及買賣
      公債，藉以活絡債券市場之交易。依財政部六十四年九月四日台財稅第三六四
      四○號函釋，「債票無論曾否轉讓，均應由付息機構以付息時之持票人為納稅
      義務人，就全部利息一次扣繳所得稅，依法填報扣繳憑單。」既以付息時之持
      有人為納稅義務人，就全部利息依規定扣繳，扣繳之稅款既從應付兌息人之利
      息中扣繳，扣繳之稅款自為兌領利息之納稅義務人所有，依法自應由持票人抵
      繳應納稅款或退稅，再依所得稅法第七十一條第一項但書規定，除短期票券利
      息所得之扣繳稅款不得減除外，前述扣繳稅款自得依同法第九十九條及第一百
      條之規定，憑以抵繳營利事業應納稅額或退還稅額。所有債券投資人自前揭財
      政部函釋發布以來，均依此申報並獲核定。稽徵機關與納稅義務人早已循此建
      立了信賴保護關係，被告在未經任何事前宣導即率予改變徵稅方式，變更原核
      定，使納稅人蒙受重大損失，顯有不法。至於買受人應申報之利息收入金額，
      則依財政部七十五年七月十六日台財稅第七五四一四一六號函釋，營利事業買
      賣債券，利息收入之認定係按債券持有期間依債券面值及利率計算。因是，如
      債券買賣之前手為營利事業，其持有期間依債券票面利率計算之利息所得已計
      入其營利事業所得課稅，因無扣繳憑單抵繳，需全額自行繳納，而後手兌息之
      營利事業就其持有期間利息收入申報，前手及後手申報之債券利息收入之和即
      等於全部兌領利息，並以該利息被扣繳稅款抵繳應納稅款或退還，符合所得稅
      法規定。而依被告之新方式認定，持票人於兌息時被扣繳稅款不准全用以抵繳
      或退稅，政府之實際稅收將大於應課徵之稅額，造成重複課稅，而嚴重影響債
      票投資人之合法權益，其適法性顯有瑕疵。且財政部為前開七十五年函釋之發
      布時並未同時廢止六十四年九月四日台財稅第三六四四○號函釋，顯係更一次
      以積極之行為確認六十四年前述函釋之合法性（財政部為七十五年七月十六日
      台財稅第七五四一四一六號函釋時不可能未注意到六十四年九月四日台財稅第
      三六四四○號函釋）；此外，被告訴願決定之駁回理由稱，「首揭本部函釋（
      註：七十五年七月十六日台財稅第七五四一四一六號函釋）雖核示營利事業買
      賣公債，可按持有期間列報利息收入。並未規定營利事業於兩付息日間買回公
      債，按持有期間列報利息收入，即得以全期扣繳稅款抵繳其申報應納稅額」。
      惟納稅義務人以扣繳憑單之扣繳稅額抵繳應納稅額或申請退稅本為所得稅法所
      明定，無須財政部另以函釋核准，納稅義務人依法自得以全期扣繳稅款抵繳其
      申報應納稅額，再者財政部該函釋並未明示，營利事業於兩付息日間買賣公債
      ，按持有期間列報利息收入，不得以全期扣繳稅款抵繳其申報應納稅額。原處
      分顯有違誤。
    4.本件無租稅扣抵權移轉之問題：
　　　被告復查及訴願決定之駁回理由又稱，「本件訴願人（即原告）於利息兌領日
　　　買回公債，前手之利息及系爭扣繳稅款均為前手所有，其本身既無該項所得，
      縱扣繳憑單為訴願人之名義，亦非扣繳稅款之實際納稅義務人，自不得以之抵
      繳應納稅額或申請退稅。．．．故系爭前手利息扣繳稅額，原處分機關（即被
      告）除否准訴願人抵繳應納稅額外，惟同額轉入債券成本核認在案，自無不當
      。」此駁回理由與稅法明文規定不符，原告既為法律上有權向債票發行機構請
      求並收取全部利息之人，兌息時被依稅法規定按全部兌領利息為扣繳，於稅法
      規定之扣繳憑單上為所得者及納稅義務人，亦即原告係依當時稅法相關規定被
      扣繳稅款，取得扣繳憑單扣抵權利，原告並未與前手為任何移轉公法上租稅扣
      抵權之合意，故復查及訴願決定認事用法顯有違誤。況所謂「公法上租稅扣抵
      權」為何？有何法律規定限制「公法上租稅扣抵權不得移轉」？亦未見被告及
      原訴願決定機關陳明，其逕創設「公法上租稅扣抵權不得移轉」之規定，實不
      符租稅法律主義。
    5.扣繳稅款依現時徵繳精神並非最終應納稅額，所得稅法相關條文均已明確指明
    　，被告原處分違反租稅法律規定及衍生重複課稅之弊：
　　　國家租稅法律訂有扣繳制度，係基於便利國庫資金調度及便於課稅而設，扣繳
      義務人（付息機構）於付息時所扣繳之稅款即為納稅義務人所繳納之稅款，並
      非買進債券時應付賣方價款，當非取得債券之成本費用，所謂債券成本依所得
      稅法第四十五條之規定，係原告從事債券交易時，購入債券之價格。而原告向
      前手購入債券時，支付之價款中包括債券之價格以及向付息機構要求支付債券
      持有期間之利息請求權，但被告自行將原告屬前手息之扣繳稅款，調整至出售
      債券成本，是將屬利息請求權之金額調整至債券價格，並且原告於支付前手價
      款時並未就前手息預先扣繳百分之十稅款，顯見前手息扣繳稅款視為債券成本
      ，非屬原告之本意亦違反稅法有關成本之定義，原告於向前手購買債券後，亦
      絕對有可能於付息前出售予他人，絕無可能將該扣繳稅款作為購入債券之成本
      。原處分將扣繳稅款轉列債券之成本費用，顯有錯誤。原處分縱認原告扣繳錯
      誤，所應為者係將扣繳稅款退回，豈有指鹿為馬，逕將所繳稅款列為成本之理
      ？故原處分顯有重大違誤。
    6.被告實無由對本件為重核處分：
  　　按原訴願決定又謂，「查稅捐稽徵法第二十一條第二項規定『在前項核課期間
      內，經另發現應徵之稅捐者，仍應依法補徵或並予處罰』，所謂『另發現應徵
      之稅捐』，只須其事實不在行政救濟裁量範圍內，均屬『另發現應徵之稅捐』
      。此觀諸最高行政法院（八十九年七月一日改制前為行政法院）五十八年判字
      第三十一號判例『納稅義務人依所得稅法規定辦理結算申報而經該管稅捐稽徵
      機關調查核定之事件，如經過法定期間而納稅義務人未申請復查或行政爭訟，
      其查定處分固具有形式上之確定力，惟稽徵機關如發現原處分確有短徵，為維
      持課稅公平之原則，基於公益上之理由，要非不可自行變更原查定處分，而補
      徵其應繳之稅額。』自明，是本件依法核定，否准退稅，應無不合。」依前開
      訴願決定及最高行政法院判例說明，稅捐機關之查定處分仍為：
      (1)具有形式上確定力之行政處分，撤銷原行政處分應符合行政程序法第一百一
      　十七條第二款之規定。
      (2)縱認稅捐稽徵法第二十一條第二項為行政程序法之特別法，在未發現有影響
        課稅要件之事實時，仍不得予以重核。
　  　故本件課稅要件事實全未變更，甚至財政部未於課稅年度前後對本件相關問題
      發布任何解釋函釋，被告實無由再為任何重核處分。
    7.被告未論及扣繳憑單是否正確之先決問題：
  　　依所得稅法第八十八條：「納稅義務人有左列各類所得者，應由扣繳義務人於
      給付時，依規定之扣繳率或扣繳辦法，扣取稅款，並依第九十二條規定繳納之
      ．．．」及同法第八十九條第一項第二款：「．．．利息、．．．、其扣繳義
      務人為機關、團體之責應扣繳單位主管、事業負責人及執行業務者；納稅義務
      人為取得所得者。」依此規定可知，所得稅法扣繳制度之基本原則為：扣繳義
      務人係對有利息所得者為扣繳，而取得利息所得者為納稅義務人，因此，前手
      利息屬前手投資人之利息所得，應以前手為納稅義務人並對其扣繳，而前手得
      以取具扣繳憑單之扣繳稅款抵繳應納稅額，此乃所得稅法扣繳制度之基本設計
      架構及原理。債券利息所得之發生係來自於期間之經過，投資人持有債券一天
      便產生一天之利息收入，因此債券雖經過轉手交易，前手持有期間之利息仍屬
      前手之利息所得，後手雖於兌息日領取全期利息，但因除息交易已先行墊付前
      手應得之利息予前手，故僅後手實際持有期間之利息屬於後手之利息所得。然
      財政部以六十四年九月四日台財稅第三六四四○號函明示債券均以付息時之持
      票人為納稅義務人，就全部利息一次扣繳並填報扣繳憑單，此函釋已違背並混
      亂前述扣繳制度之相關稅法規定及基本原理，在前述原扣繳制度下（即財政部
      六十四年九月四日台財稅第三六四四○號函發布前之扣繳作法），所得稅法第
      七條、第七十一條、第八十八條及第八十九條等條文之「納稅義務人」意義均
      相同，係指實際申報利息收入並以該利息收入之扣繳稅款抵繳之人；然依被告
      目前對財政部六十四年九月四日台財稅第三六四四○號函之解讀，其卻將扣繳
      制度（所得稅法第八十八條及八十九條）與結算申報程序（所得稅法第七條及
      七十一條）之「納稅義務人」切割成不同意涵之主體，造成後手（兌息時之持
      票人）本非前手利息之所得人，因財政部六十四年九月四日台財稅第三六四四
      ○號函之發布而被定義為前手息之扣繳稅款之納稅義務人，後手本非取得前手
      利息者，卻遭扣繳前手利息之所得稅，而依被告目前對財政部六十四年九月四
      日台財稅第三六四四○號函之解讀，在扣繳階段為納稅義務人之「後手」，在
      結算申報階段又成為「非納稅義務人」，故該函釋實已違反前述所得稅法扣繳
      制度之法律規定。惟因政府行政具有強制力，若付息機構未依財政部六十四年
      九月四日台財稅第三六四四○號函釋意旨辦理扣繳，將面臨所得稅法相關罰則
      ，故該函發布後，既已改變原扣繳制度，市場上之交易亦隨之改變：因前手就
      其取得之利息所得未被扣繳，亦無扣繳憑單可供其抵稅（所得稅法第九十九條
      參照，且當時之稽徵實務，若無扣繳憑單則稅捐機關一律不准納稅義務人憑空
      抵繳），故後手給付買賣債券價金予前手時，隨之改變成不自買賣價金中預扣
      （亦無從預扣，因財政部六十四年九月四日台財稅第三六四四○號函明示前手
      並非扣繳稅款納稅義務人）前手之扣繳稅款，而改由最後領息之後手申報利息
      收入並以領息時被扣繳之稅款全數申報抵繳應納稅額，該函釋所造成之結果，
      確已使後手之原告成為全數扣繳稅款之實質負擔者及繳納者。被告之答辯理由
      第三點稱：「租稅課徵之基本原則為所得與稅負配合，亦即有所得即有稅負。
      反之，如無利息所得即應無負擔扣繳稅款之義務。」準此，原告未有前手之利
      息所得，故非前手息之納稅義務人，自不應針對前手息部分向原告扣繳所得稅
      ，然因付息機構需依財政部六十四年九月四日台財稅第三六四四○號函就全期
      利息為扣繳，此顯屬扣繳錯誤，被告於核定本件之扣繳稅款不得抵繳時，亦應
      同時退還錯誤扣繳之稅款。被告答辯理由第四點復稱：「．．．又因稅法亦規
      定扣繳稅款之納稅義務人為取得該利息所得者，且公法上之租稅扣抵權，非得
      以私經濟交易而移轉．．．」根據前述扣繳制度之說明，此答辯理由有以下之
      謬誤：
      (1)財政部六十四年九月四日台財稅第三六四四○號函既已規定最後領息之人（
      　即後手）為扣繳稅款之「納稅義務人」，該函實已以國家具有強制力之行政
        行為改變公法上扣繳稅款之納稅義務主體，被告卻認原告僅為代繳扣繳稅款
        ，而非系爭扣繳稅款之納稅義務人，其認事用法顯有違誤。
      (2)其次，在財政部六十四年九月四日台財稅第三六四四○號函之作用下，前手
        利息所得並未受到扣繳，自無依法抵繳之權利，而應由遭全額扣繳之後手（
        即原告）申請抵繳或退稅，被告認該項利息所得扣繳稅款之租稅扣抵權，僅
        能由實際所得人（即前手）享有，不僅已違反所得稅法第九十九條規定「暫
        繳稅款只有憑扣繳憑單抵繳及現金補足」二途之規定，更是已損害後手所得
        享有法律明定之租稅扣抵權。
    8.當債券買賣前手為營利事業時，政府有重複課稅之不合理現象：
  　　依財政部七十五年七月十六日台財稅第七五四一四一六號函釋結果，營利事業
      係依持有期間計算債券利息收入申報課稅，而個人因未設帳，一律以其兌領利
      息金額併入其綜合所得稅課徵。基於前揭函釋之規定，倘被告以變更見解後之
      核定方式，否准後手營利事業以全期利息之扣繳稅款抵繳其應納稅額或退稅，
      則當買賣之前手為營利事業時將造成前手利息被重複課稅之不合理現象，析述
      如下：
      (1)當後手亦為營利事業時：因前手及後手營利事業均依持有期間計算利息收入
        申報，然前手未能取具扣繳憑單抵稅，而依被告之新見解卻又否准後手將扣
        繳憑單上前手息部分之稅款用以抵稅，以致整體而言，對於前手息部分既扣
        繳百分之十所得稅，復由前手自行按百分之二十五稅率繳納所得稅，重複課
        稅政府超收稅款。
      (2)當後手為個人時：因前手營利事業係依持有期間計算利息收入申報課稅，且
        未取得扣繳憑單憑以抵稅，後手個人又必須以全期利息申報納稅，此情況下
        政府亦有重複課稅現象。
  　　綜上，在被告堅持之新見解下，只要債券買賣之前手為營利事業即產生重複課
      稅之不合理現象，而影響整體租稅之公平性，被告答辯理由第六點稱：「．．
      ．從而，債券前、後手如均就其持有期間之利息收入申報，自均得以其利息收
      入之扣繳稅款抵繳應納稅額或申請退稅，政府實際稅收並無大於應課徵稅額及
      重複課稅情形」顯與事實不合。
  　　查原告從事債券交易之買賣對象中（即前手），營利事業及個人均有，基於法
      令規定及被告之核定方式，只有在前手為個人時方有可能產生短收稅款問題，
      然被告如欲更正前手息屬個人取得部分之租稅流失情形，應重新檢討其有關債
      券利息之課稅方式或針對個人取得之前手息應負擔之扣繳稅款不准抵繳或退稅
      即可，惟依被告之核定方式，其並非區分前手為營利事業或個人，而將全部之
      前手息扣繳稅款不准抵繳或退稅，此顯非必要、合理、適當之作法，有違比例
      原則，不應為杜此少數可能之流弊而採取對原告極不公平之核定方式。
    9.被告將債券前手利息扣繳稅款作為債券成本，顯與所得稅法不符，亦與原告為
      債券買賣所考量之成本無關：
  　　債券價格之計算係以未來各期預計淨收現數以市場利率加以折算現值而得，由
      於稅法規定及被告過去二十幾年之核定方式准予扣抵前手利息扣繳稅款，前手
      息扣繳稅款部分僅形同代墊性質，故債券交易價格之計算並不將前手利息扣繳
      稅款納入考慮而自各期收現數中扣除，在此種行之多年的價格計算方式下，被
      告遽然改變見解與核定，已導致市場出現明顯變化，如接近兌息日之債券交易
      量銳減及高等行政法院有關前手息扣繳稅款之判決發布後，接近付息日時之債
      券與尚未接近付息日之債券，其債券利率差距顯著增大，表示因考慮前手息扣
      繳稅款負擔，故近付息日之債券利率下降。就另一角度析之，倘若債券前手利
      息扣繳稅款係債券成本且市場報價時已加以考慮，則何來前述市場呈現之影響
      及變化。被告將系爭前手息扣繳稅款轉列為申請人購進債券之成本，不得扣抵
      其應納稅額，惟查所得稅法第四十五條規定：「稱實際成本者，凡資產之出價
      取得，指取得價格，包括取得之代價，及因取得並為適於營業上使用而支付之
      一切必需費用．．．」且「成本」係指交易雙方於買賣時即已合意決定之代價
      ；然在被告之核定方式下，若原告為前手之一（即申請人在兌息日後買進債券
      ，復又於次一兌息日前賣出），則扣繳稅款即非被告核定下之「成本」，但若
      原告於兌息日後買進債券並持有至次一兌息日領息，則在被告之核定方式下，
      扣繳稅款又會成為上訴人之成本─意即被告核定方式下之「成本」，並非決定
      於買賣之時，而係決定於買賣成交後，原告是否持有至領息日此一不確定事件
      ，被告之核定顯已違反前述成本之經驗法則，其逕自將系爭前手利息扣繳稅款
      轉為債券成本項下，亦違反前述所得稅法第四十五條之規定。
    10.依最高行政法院九十一年度判字第一四八二號判決，被告主張債券前手息之扣
      繳稅款不得抵繳應納營利事業所得稅，顯有割裂適用法律之實暨違反租稅法律
      主義：
  　　依司法院釋字第三八五號解釋，憲法規定人民有依法納稅的義務，但法律所訂
  　　事項若與權利義務相連者，不得任意割裂適用。是以，原告依財政部六十四年
      函釋，於到期兌領利息時按全期利息一次扣繳，因而取具全期利息收入扣繳稅
      款之扣繳憑單，被告主張原告雖被扣繳稅款但非實際納稅義務人，否准其將前
      手息之扣繳稅款抵繳應納稅額，產生對於同一系爭所得，權利義務相關連事項
      而為不同認定，並均以不利原告者為其準據，顯然割裂適用法律，損及原告合
      法權益。
    11.債券買賣採除息交易，係經政府主管機關於業務規則明訂，忽視此種後手代墊
      前手利息之交易性質，率爾不准後手（最後持有人）就前手利息而被扣繳稅款
      辦理抵繳，實已有違課稅公平原則：
  　　依民法第二百九十五條規定：「讓與債權時該債權之擔保及其他從屬之權利，
      隨同移轉於受讓人：未支付之利息，推定其隨同原本移轉於受讓人」，另參照
      財團法人中華民國證券櫃檯買賣中心證券商營業處所買賣有價證券業務規則辦
      理（經證券暨期貨管理委員會核定），依該規則第五十一條：「債券之買賣均
      採除息交易。其迄給付結算日止賣方應得之利息，由買方併同成交價金支付賣
      方。．．．」買賣債券於兩兌息期間內購入時必須將自上次付息日至成交日間
      原屬賣方所有之利息併同成交價金支付於賣方，此種後手買方支付應屬前手賣
      方利息收入之交易實情，乃為代墊性質，迨無疑義，因此後手（最後持有人）
      因扣繳制度致短少收回原墊付前手之利息，必須待結算申報時抵繳稅款或申請
      退稅時才可收回，後手權益顯已受損，如再不准後手就前手利息而被扣繳稅款
      辦理抵繳，實已有違課稅公平原則。
  (二)被告主張之理由：
    1.租稅課徵之基本原則為所得與稅負配合，亦即有所得即有稅負。反之，如無利
      息所得即應無負擔扣繳稅款之義務。依所得稅法第七條第四項規定：「本法稱
      納稅義務人，係指依本法規定，應申報或繳納所得稅之人。」。亦即債券利息
      所得之扣繳稅款，依前開所得稅法之規定，屬於取得該項利息所得，並申報或
      繳納所得稅之人所有。另財政部七十五年七月十六日台財稅第七五四一四一六
      號函釋：「營利事業或個人買賣國內發行之公債、公司債及金融債券，買受人
      若為營利事業，可由該事業按債券持有期間，依債券之面值及利率計算『利息
      收入』，如其係於兩付息日間購入債券並於取息前出售者，則以售價減除其購
      進該債券之價格及依上述計算之利息收入後之餘額做為其證券交易損益。買受
      人若為個人，因個人一般多未設帳，應一律以其兌領之利息金額併入其當期綜
      合所得稅課徵。」債券持有人買進債券，按持有期間取得利息收入，並申報及
      繳稅，相關扣繳稅款，自應為該債券持有人所有。被告有關債券利息所得扣繳
      稅款之核認，即係依上開稅法規定，按債券持有人申報債券利息收入乘以百分
      之十認定，而非以有否取得扣繳憑單或扣繳憑單所載數額作為核認之依據。原
      告於兩付息日間買入債券，持有至到期日領息，僅申報持有期間之利息收入，
      並未取得前手應得之利息，亦未就前手利息視為其收入及辦理申報及繳稅，前
      手利息扣繳稅款，自非原告所有，被告依經濟實質與稅法規定核認前手息扣繳
      稅款歸屬前手所有，並否准原告用以抵繳應納稅額或申請退稅，並無不合。
    2.因依各類所得扣繳率標準第二條第三款第三目及第四款第二目規定，債券利息
      應按百分之十扣繳，亦即利息所得內含有扣繳稅款；又因稅法亦規定扣繳稅款
      之納稅義務人為取得該利息所得者，且公法上之租稅扣抵權，非得以私經濟交
      易而移轉，因此債券買受人於到期前購買債券並墊付前手息時，一般均保留相
      當百分之十扣繳稅款之價款。縱原告未將之於買價中扣除，亦屬買賣雙方間自
      行約定由原告承受，為私法約定，被告無從干涉。依收入成本配合之原則，被
      告將後手代墊前手利息扣繳稅款部分之金額，轉列原告購入債券成本並無不當
      。又債券利息請求權與利息所得之認定，係屬完全不同之概念，取得利息請求
      權，並不當然取得該項利息所得，故而，原告於表彰該利息請求權之息票到期
      領息時，固得請領全期之利息，惟其中屬前手持有階段之利息所得，並未一併
      申報及繳稅，卻要求將前手持有期間利息所應扣繳之稅款一併抵繳其應納稅額
      或申請抵稅，顯非有理。
    3.財政部六十二年十一月十九日台財稅第三八六一九號函明示，債券交易應採分
      段課稅，即認定買賣債券前手取得者為利息所得，且應申報課稅。至財政部六
      十四年九月四日台財稅第三六四四○號函明示，債券買賣付息機構應以付息時
      之持票人為納稅義務人，就全部領取之利息一次扣繳所得稅款，兌領者不論為
      個人或營利事業，均應就該項兌領之利息全額申報為其當年度所得。變更之理
      由，係因債券交易頻繁，作業無法負荷，且增加人力成本，票券商公會乃建議
      修改扣繳作業之方式。財政部之所以採納票券商公會建議，係為簡政便民所採
      之權宜措施。並非「個人債券持有人」賣出債券所取得之利息所得不必扣繳，
      亦非不必申報納稅。
    4.債券利息所得依財政部七十五年七月十六日台財稅第七五四一四一六號函釋，
      應按票面利率及持有期間計算與申報。債券利息扣繳稅款之歸屬，依稅法規定
      ，係屬取得該項利息所得，並申報繳稅者所有。債券持有人買進債券，持有至
      利息兌領日，並非按兌領利息之全額認列及申報其利息收入，而係就兌領利息
      中，按其持有期間計算相當之金額認列及申報其利息收入。相關扣繳稅款之認
      定，被告亦係依稅法規定，按前後手各自申報利息收入數額核定其歸屬。債券
      之前手持有人既為其持有期間之實際利息所得者，因該項所得而發生之扣繳及
      納稅義務，依實質課稅原則，自應同屬於實際所得之人。況財政部六十四年函
      釋僅係針對以往中央銀行發行乙種國庫券，為簡化一年中多次轉手之稽徵作業
      及報繳手續，並未准許移轉抵扣權予後手。從而，債券前、後手如均就其持有
      期間之利息收入申報，自均得以其利息收入之扣繳稅款抵繳應納稅額或請退稅
      ，政府實際稅收並無大於應課徵稅額及重複課稅情形。
    5.查原告本年度營利事業所得稅未依規定列報尚未抵繳之扣繳稅款，其帳載之利
      息收入與扣繳憑單載記之利息所得總額不相當，原告亦未於期末調整之，並將
      含前手息之扣繳稅額二五、六四三、二七一元亦併同申報抵繳稅額，自不具誠
      實申報之要件，依行政程序法第一百十九條第二款規定，「對重要事項提供不
      正確資料或為不完全陳述，致使行政機關依該資料或陳述而作成行政處分者。
      」其信賴不值得保護，是本件當無信賴保護原則之適用。被告於發現因債券前
      手息問題後，依據稅捐稽徵法第二十一條規定予以抽查核定，自屬於法有據。
　　理  由
一本件原告八十三年度營利事業所得稅結算申報，原列報尚未抵繳之扣繳稅額六一、
  三三四、○二七元，經被告初查以原告本期購入債券之價款中屬於前手利息所得二
  五六、三三四、七一○元，其扣繳稅額二五、六四三、二七一元為前手所有，乃予
  以調減，轉入出售有價證券成本，核定尚未抵繳之扣繳稅額為三五、六九○、七五
  六元。原告不服，循序申請復查、提起訴願，遞遭駁回，復起訴主張其得以前手息
  扣繳稅款抵繳應納稅款，詳如其起訴狀事實欄所載理由等語。而核原處分及訴願決
  定無非以：扣繳他人之所得稅款不得列為本事業之損費，為營利事業所得稅查核準
  則第九十條第三款所規定。另「營利事業或個人買賣國內發行之公債、公司債及金
  融債券，買受人若為營利事業，可由該事業按債券持有期間，依債券之面值及利率
  計算『利息收入』，如其係於兩付息日間購入債券並於取息前出售者，則以售價減
  除其購進該債券之價格及依上述計算之利息收入後之餘額作為其證券交易損益。買
  受人若為個人，因個人一般多未設帳，應一律以其兌領之利息金額併入其當期綜合
  所得稅課徵。」為財政部七十五年七月十六日台財稅第七五四一四一六號函所明釋
  。本件原告買回債券兌領之系爭利息及扣繳稅款均為前手所有，其本身既無該項所
  得，縱扣繳憑單以原告之名義開立，亦非扣繳稅款之實際納稅義務人，依實質課稅
  原則，自不得以之抵繳應納稅額或申請退稅。至所得稅法第一百條係對稅款退補程
  序之相關規定，尚難執為系爭扣繳稅款申請退還之依據，並以被告雖否准抵繳應納
  稅額，惟同額轉入債券成本核認在案，自無不當等語，為其論據。又原告本年度營
  利事業所得稅係採會計師查核簽證申報案件，經被告書面審核核定，嗣經被告發現
  涉有短徵稅捐，基於公平原則，依稅捐稽徵法第二十一條及營利事業所得稅結算申
  報書面審核案件抽查辦法規定，予以抽查核定，洵屬有據，合先敘明。
二惟租稅法所重視者，應為足以表徵納稅能力之經濟事實，而非其外觀之法律行為，
  故在解釋適用稅法時，所應根據者為經濟事實，不僅止於形式上之公平，應就實質
  上經濟利益之享受者予以課稅，始符實質課稅及公平課稅之原則。查系爭債券附條
  件買回之交易，原告形式上出售債券予客戶，並不考慮該債券之票面利息及市價，
  僅協議於一段期間以約定利率（非票面利率）計算之本利和，向客戶買回債券；而
  「債券實體」則交由賣方特約之金融機構代為保管，由該金融機構出具「債券存摺
  」辦理交割。在法律形式上，雖與一般買（賣）斷交易相同，唯一差異在於另有「
  買回」之約定。然就經濟事實而言，判斷系爭債券附條件買回交易為「融資」或「
  買賣」行為，應依其交易實質為準，不得拘泥於書面契約所用之辭句。凡投資債券
  之買賣雙方，其與債券本身有關之報酬與風險，諸如債券票面利息之歸屬，利率波
  動之風險等，倘未發生由賣方移轉於買方之效果，則不生「買賣」之實質，而係以
  債券作為擔保之「融資」行為；即買方融資予賣方，賣方則支付融資利息予買方（
  中華民國會計研究發展基金會八十年十月二十九日（八○）基秘字第一四四號函參
  照）。本件原告從事系爭債券附條件買回交易，如前所述，債券之報酬與風險並未
  移轉於買方，其經濟事實為「融資」行為。則原告所得除按債券票面利率計算持有
  期間之利息收入外，如有因融資交易所賺取票面利率與約定利率間之利息差額，即
  應核實認列利息所得，予以課稅。被告所舉財政部七十五年七月十六日台財稅第七
  五四一四一六號函釋，既謂：「營利事業或個人『買賣』國內發行之公債、公司債
  及金融債券，買受人若為營利事業，可由該事業按債券持有期間，依債券之面值及
  利率計算『利息收入』，．．．。」，係就債券單純買賣而為立論。對於系爭債券
  附條件買回交易，其具融資性質者，應無適用之餘地。本件原處分囿於上開函釋，
  僅就原告持有債券期間之利息收入核定所得，對於原告上述實質上之所得未予究明
  ，尚非符合實質課稅原則之本旨。
三按「憲法第十九條規定人民有依法律納稅之義務，固係指人民有依據法律所定之納
  稅主體、稅目、稅率、納稅方法及納稅期間等項而負納稅義務之意，然課人民以繳
  納租稅之法律，於適用時，該法律所定之事項若權利義務相關連者，本於法律適用
  之整體性及權利義務之平衡性，當不得任意割裂適用。」業經司法院釋字第三八五
  號解釋在案。又「納稅義務人有左列各類所得者，應由扣繳義務人於給付時，依規
  定之扣繳率或扣繳辦法，扣取稅款，並依第九十二條規定繳納之︰一、．．．二、
  機關、團體、事業或執行業務者所給付之薪資、利息、．．．。」為行為時所得稅
  法第八十八條所明定。故利息所得者，應由扣繳義務人於給付時，扣取稅款，並將
  所扣稅款向國庫繳納；又依同法第七十一條第一項前段、第九十九條及第一百條之
  規定，扣繳稅款於結算申報時當可用以抵繳應納稅額；此為義務與權利相互關連之
  規定，不容割裂適用。另財政部六十四年九月四日台財稅第三六四四○號函釋：「
  主旨：中央政府建設公債甲種債票之利息，應由付息機構於付息時，按照所得稅法
  第八十八條、第八十九條、第九十二條及各類所得扣繳率表等規定，扣繳利息所得
  稅款，並以付息時債票持有人為納稅義務人，向稽徵機關填報扣繳憑單，並依同法
  第九十四條規定，將扣繳憑單填送納稅義務人。說明：二、本債票無論曾否轉讓，
  均應由付息機構，以付息時之持票人為納稅義務人（記名式者為最後記名之人）就
  全部利息一次扣繳所得稅；並根據持票人之身分證明，依法填報扣繳憑單。納稅義
  務人為中華民國居住之個人或營利事業，應將該項利息所得，依法合併當年度所得
  申報所得稅。」本件原告為系爭債券付息時之持票人，因上開財政部六十四年九月
  四日台財稅第三六四四○號函釋，遭強制課以系爭全部利息扣繳稅款之義務，既依
  法律之形式；而於結算申報時，被告竟主張原告雖被扣繳系爭稅款但非實際納稅義
  務人，否准扣繳稅款抵繳應納稅額之權利，反採經濟之事實。對於同一系爭所得，
  權利義務相關連之事項，而為不同認定，並均以不利於原告者為其準據，顯然割裂
  適用法律，揆諸前開司法院釋字第三八五號解釋及說明，即有可議。
四次按「涉及租稅事項之法律，其解釋應本於租稅法律主義之精神，依各該法律之立
  法目的，衡酌經濟上之意義及實質課稅之公平原則為之。」復經司法院釋字第四二
  ○號解釋在案。上開解釋固然肯定實質課稅原則在稅法之適用，但亦闡明在適用上
  仍應嚴守租稅法律主義。又「納稅義務人應於每年二月二十日起至三月底止，填具
  結算申報書，向該管稽徵機關，申報其上一年度內構成綜合所得總額或營利事業收
  入總額之項目及數額，以及有關減免、扣除之事實，並應依其全年應納稅額減除暫
  繳稅額、尚未抵繳之扣繳稅額及可扣抵稅額，計算其應納之結算稅額，於申報前自
  行繳納。但短期票券利息所得之扣繳稅款，不得減除。」為行為時所得稅法第七十
  一條第一項所明定（現行法於同條項但書增列：「營利事業獲配股利總額或盈餘總
  額所含之可扣抵稅額」，不得減除）。故扣繳之稅款，除所得稅法第七十一條第一
  項但書所列舉或法律別有規定者外，可於結算申報時，抵繳應納稅額。是則本於租
  稅法律主義之精神，扣繳稅款既為公法上明定納稅義務人之租稅抵稅權，除法律別
  有規定外，自不得以實質課稅為由，否准納稅義務人抵繳應納稅額。本件原告從事
  系爭債券附條件買回之交易，為付息時之債票持有人，依前開財政部六十四年九月
  四日台財稅第三六四四○號函謂：「．．．應由付息機構於付息時，按照所得稅法
  第八十八條、第八十九條、第九十二條．．．扣繳利息所得稅款，並以付息時債票
  持有人為『納稅義務人』」，既已肯認原告為所得稅法第八十八條之納稅義務人，
  即非營利事業所得稅查核準則第九十條第三款所指「扣繳他人之所得稅款」者。況
  所得稅法又無除外規定，自應可用以抵繳應納稅款；乃被告以實質課稅為由，否定
  原告為實際納稅義務人，進而否准其租稅抵稅權，顯然添加法律所無之限制，違反
  租稅法律主義，亦非適法。
五綜上所述，原處分（復查決定）自有可議，訴願決定，未予糾正，亦有疏漏，原告
  執以指摘，非無理由，爰將原處分及訴願決定均予撤銷，由被告另為適法之處分，
  以昭折服。
六據上論結，本件原告之訴為有理由，爰依行政訴訟法第九十八條第三項前段，判決
  如主文。
中　　　華　　　民　　　國　　九十一　　年　　　十　　　月　　　四　　　日
                            臺 北 高 等 行 政 法 院  第 一 庭
                                           審 判 長  法    官  王立杰
                                                     法    官  劉介中
                                                     法    官  黃本仁
右為正本係照原本作成。
如不服本判決，應於送達後二十日內，向本院提出上訴狀並表明上訴理由，如於本判
決宣示後送達前提起上訴者，應於判決送達後二十日內補提上訴理由書（須按他造人
數附繕本）。
中　　　華　　　民　　　國　　九十一　　年　　　十　　　月　　　七　　　日
                                                     書 記 官  姚國華
